【裁判字號】    98,訴,259
【裁判日期】    990518
【裁判案由】    妨害性自主
【裁判全文】
臺灣彰化地方法院刑事判決               98年度訴字第259號
公  訴  人  臺灣彰化地方法院檢察署檢察官
被      告  乙○○
選任辯護人  林永貹律師
上列被告因妨害性自主案件，經檢察官提起公訴（97年度偵字第
3374號），本院判決如下：
    主  文
乙○○無罪。
    理  由
一、公訴意旨略以：代號00000000男子（真實姓名、年籍詳卷，
    以下簡稱A男）因智能障礙合併精神異常，為身心精神障礙
    之人。而被告乙○○與A男均因另案自民國90年2月間起，即
    在臺灣彰化監獄勇舍第4舍房執行，為同舍房之受刑人。被
    告乙○○明知A男係智能障礙合併精神異常之人，竟為滿足
    己身性慾，於90年3、4月間某日，利用該舍房廁所係監視器
    死角之機會，由同舍之丙○○（其另涉妨害性自主犯行業經
    本院另案判決確定）為其把風，乃先褪去自身所穿著褲子後
    ，即呼叫A男至廁所內，不顧A男拒絕喊痛並欲離開，仍喝令
    A男不要動，而違反A男意願強行以其生殖器官插入A男肛門
    內之方式，對A男強制性交得逞1次，因認被告乙○○涉犯修
    正後刑法第222條第1項第3款之對身心障礙之人強制性交罪
    嫌。
二、按犯罪事實應依證據認定之，無證據不得認定犯罪事實。又
    不能證明被告犯罪者，應諭知無罪之判決，刑事訴訟法第15
    4條第2項、第301條第1項分別定有明文。又認定不利於被告
    之事實，須依積極證據，苟積極證據不足為不利於被告事實
    之認定時，即應為有利於被告之認定，更不必有何有利之證
    據。另按事實之認定，應憑證據，如未能發現相當證據，或
    證據不足以證明，自不能以推測或擬制之方法，以為裁判基
    礎；又認定犯罪事實，所憑之證據，雖不以直接證據為限，
    間接證據亦包括在內，然無論直接或間接證據，其為訴訟上
    之證明，須於通常一般之人均不致於有所懷疑，而得確信其
    為真實之程度者，始得據之為有罪之認定，倘其證明尚未達
    到此一程度，而有合理性懷疑之存在時，即無從為有罪之認
    定，最高法院30年上字第816號判例、40年臺上字第86號判
    例、30年上字第1831號判例、76年臺上字第4986號判例分別
    著有明文可資參照。又刑事訴訟法第161條已於91年2月8日
    修正公布，其第1項規定：檢察官就被告犯罪事實，應負舉
    證責任，並指出證明之方法。因此，檢察官對於起訴之犯罪
    事實，應負提出證據及說服之實質舉證責任。倘其所提出之
    證據，不足為被告有罪之積極證明，或其指出證明之方法，
    無從說服法院以形成被告有罪之心證，基於無罪推定之原則
    ，自應為被告無罪判決之諭知（最高法院92年臺上字第128
    號判例參照）。
三、公訴人認被告乙○○涉有前開對身心障礙之人強制性交罪嫌
    ，無非係以證人甲○○、丙○○於偵查、本院另案審理時之
    證述，及卷附之現場模擬照片12張、行政院衛生署朴子醫院
    出具之A男診斷證明書1紙，為主要論據。訊據被告乙○○堅
    決否認涉有前開對身心障礙之人強制性交罪嫌，辯稱：上開
    案發舍房每15分鐘監所人員就會巡視一次，舍房內也有監視
    器，伊不可能有機會對A男強制性交，又伊與甲○○之前一
    起服刑時有發生過爭執，甲○○才會挾怨報復等語。選任辯
    護人則為被告辯護稱：證人甲○○因與被告素有仇隙，才為
    不實之舉發，且獄方也沒有發現A男遭性侵害之事實等語。
    經查：
（一）本案下揭引用之供述證據及非供述證據，均經本院依法踐
      行調查證據程序，而公訴人、被告及選任辯護人均同意各
      該證據具有證據能力，且亦查無依法應排除其證據能力之
      情形，是後述所引用證據之證據能力均無疑義，合先敘明
      。
（二）證人甲○○於本案之證述如下：
  １、證人甲○○於94年7月29警詢時陳稱：「（問：請說明你
      所檢舉案件經過？）我大約於90年3至4月問，在彰化監獄
      第四房內時，我有看到丙○○叫A男進到廁所內，…看到
      丙○○叫A男為他以俗稱『吹喇叭』的方式進行吹陽具服
      務，我看到丙○○將性器官插入A男口中時，A男表情很痛
      苦要站起來時，丙○○還用雙手猛打A男頭部，並威脅A男
      說，他敢起來看看，後來A男怕到了，就一直為丙○○性
      服務，但是表情一直很痛苦。後來只要丙○○想要時，就
      會叫A男進到廁所並強迫A男為丙○○性服務，平均每天至
      少要二次。後來有位叫『俊宏』的就叫丙○○插A男肛門
      ，但丙○○說他有試但不能插入，『俊宏』就叫丙○○先
      用手挖A男肛門使肛門變大，丙○○就用手挖A男的肛門，
      直到A男肛門流血。隔天後丙○○除了要A男為他吹喇叭外
      還要以俗稱『走後門』方式以性器官插入A男肛門進行性
      行為，A男被性侵害時會抗拒並說很痛，但丙○○還罵說
      『痛什麼』，還是一直對A男性侵害；後來乙○○知丙○○對A男有此舉動後也加入，每天與丙○○討論誰先性侵
      害A男，此後平均每天A男要被丙○○及乙○○二人性侵害
      約六次，…乙○○在性侵害A男時，還會向對面監舍的人
      說『這砲我幹你的』，可見乙○○的精神狀態並沒有異常
      ，乙○○還規定A男假日時要A男自己打手槍，還一天五次
      並說要看到精液，若A男打不出來時，乙○○還會為A男打
      手槍…。後來連陳從奮也加入乙○○與丙○○，三人連手
      對A男進行性侵害，我沒有親眼看到陳從奮性侵害A男，但
      我有看到他們四人在廁所內下半身裸體過，乙○○與丙○○二人的性器官那時還是勃起的。我那時向陳從奮說有必
      要玩到這樣嗎？但陳從奮卻向我說只是好玩，後來陳從奮
      出廁所後有向我說他沒有性侵害A男。」等語（見警卷第1
      至2頁）。是證人甲○○本次雖證述曾目擊被告性侵害A男
      ，惟關於性侵害之方式及處所，除關於幫A男打手槍而強
      制猥褻A男部分外，其餘並未明確說明。
  ２、證人甲○○於95年9月15日警詢時陳稱：「（問：請再次
      說明你檢舉代號A男遭人妨害性自主的過程？）最初是我
      先看到丙○○在廁所小便池角落，沒穿褲子並大罵三字經
      ，原來是丙○○強迫A男幫他吹喇叭，A男覺得很痛苦想起
      身卻被丙○○毆打並罵說『幹你娘還起來，叫你不要起來
      講不聽』。然後丙○○隔幾天就說給剛調進來的乙○○知
      道，乙○○也加入強迫代號A男為他吹喇叭進行性服務。
      後來丙○○還以手指插入A男的肛門要使肛門變大好方便
      他們進行『走後門』方式對A男進行雞姦，丙○○最初是
      用二指，然後三指再來是四指，然後A男就說他會痛而且
      肛門還流血。流血後隔天丙○○就以陽具插入A男肛門進
      行性侵害，再來是乙○○在舍房門口處雞姦A男，並在舍
      房門口向對面窗口向綽號『小四』的人說『這砲我幹你的
      』。然後丙○○、乙○○二人在假日時除了強迫A男要為
      他們二人進行口交及對A男雞姦以外，乙○○還強迫A男要
      『交五支給他』就是要A男自己打手槍五次並給乙○○檢
      驗，A男在打到第四次左右時是精液與尿液一起出來時，
      乙○○才叫他停止。丙○○此時若是進到舍房內時，就會
      叫A男進到廁所為他進行口交服務或是進行雞姦，天天都
      有，有時甚至一天二次以上。我還看到丙○○、乙○○、
      陳從奮及A男在廁所門四個人都沒穿褲子，我就向陳從奮
      責問說『你也跟人家這樣玩？』，陳從奮向我說他沒有。
      」等語（見95年度偵字第1447號偵卷第135至136頁）。則
      證人甲○○本次雖證述確曾目擊被告強迫A男為其口交及
      對於A男肛交之行為，惟關於被告對於A男肛交之地點，係
      於舍房門口，並非於舍房廁所內。
  ３、證人甲○○於95年11月27日檢察官訊問時具結證稱：「（
      問：請再講一次當時看到的情形？）丙○○本來在廁所角
      落打手槍，之後他就叫被害人進去，我覺得他怎麼進去這
      麼久，我去看的時候，就看到丙○○的陽具強迫被害人幫
      他口交，我看到的時候，有看到丙○○將他的陽具放在被
      害人的嘴巴裡，被害人受不了就爬起來，丙○○就用雙手
      打被害人的頭，然後罵三字經不准他起來。」、「（問：
      乙○○的部分呢？）丙○○跟乙○○說，被害人很會口交
      ，後來乙○○也叫被害人進去幫乙○○服務，這個我也有
      親眼看到，後來乙○○、丙○○就在討論雞姦的事情，丙○○先用2根手指頭抽屁股，然後用3根，到第4根的時候
      ，被害人的屁股有流血，他才停止。」、「（問：你看到
      用肛交的方式的人有誰？）丙○○及乙○○，尤其是乙○○站在舍房前雞姦被害人，還跟對面的人說，這一泡是幹
      你的。」等語（見95年度偵字第1447號偵卷第161至162頁
      ）。證人甲○○本次證述曾目擊被告在舍房廁所內強迫A
      男為其口交，及在舍房門口對於A男強制為肛交之行為。
  ４、證人甲○○於96年12月6日檢察官訊問時具結證稱：「（
      問：乙○○對A男為性侵害的情形為何？）乙○○叫A男幫
      他吹喇叭，也就是A男用嘴巴含住乙○○的陽具，還有乙○○用他的生殖器插入A男的肛門。乙○○還另外規定A男
      自己去廁所打自己的手槍，且要交出精液，每天6次，打
      手槍就是自慰的意思。（問：前開行為是乙○○強迫還是
      經A男同意？）是乙○○強迫的。（問：乙○○將他的陽
      具插入A男肛門的次數？）我看到的至少6次以上，地點都
      在舍房廁所內。都是A男幫乙○○吹喇叭後，乙○○再行
      插入A男肛門。有時他們叫A男進去，我沒有去看，但都是
      A男幫乙○○吹喇叭，一天至少2次。（問：有無看到乙○○、丙○○、陳從奮對A男為性交行為，丙○○把風？）
      我有看到，我看到他們3人下半身都是赤裸的，另陳從奮
      我則沒有看到，我只看到他下半身赤裸，但他陽具沒有勃
      起，乙○○、丙○○2人的陽具則是勃起的，我有看到A男
      對乙○○或丙○○口交，我再次進去廁所時，發現乙○○
      、丙○○有清洗陽具的動作。（問：乙○○對A男為性交
      行為，是否都自己一人？）乙○○每次都找丙○○。乙○○用陽具插入A男肛門時，還會跟對面房的人說：『這炮
      是幹你的』。那次他是單獨的，他單獨對A男為性交行為
      在6次以上。」等語（見96年度偵字第1607號偵卷第31、3
      2頁）。證人甲○○本次證述曾目擊被告對於A男強制為口
      交、肛交行為6次以上，地點在舍房廁所內，惟此部分證
      述與其前開證述已有相異之處。
  ５、證人甲○○於本院96年度訴字第656號案件97年10月7日審
      理時具結證稱：「（問：是否記得誰用生殖器性侵害A男
      ？）丙○○及乙○○。丙○○、乙○○會輪流在舍房門口
      把風，看管理員有無過來。」等語（見97年度偵字第3374
      號卷第103、108頁）。證人甲○○本次證述亦未明確說明
      被告對於A男性侵害之方式及處所。
  ６、證人甲○○於97年12月5日檢察官訊問時具結證稱：「（
      問：你之前在警、偵訊時證述是否實在？）實在，乙○○
      在監獄裡面對A男雞姦，他某一天因為A男不聽他的話，他
      就要求A男在廁所打5次手槍，並將精液射在衛生紙上，拿
      給他看，他才要饒過他，A男打到第3次，因為受不了，連
      尿都跑出來，乙○○才放過他，在廁所裡面我看過乙○○
      幾乎每天都對A男雞姦，或叫A男幫他口交，有時兩樣都有
      ，有時一天一種，這種狀況持續到我跟管理員報告為止，
      時間大概1、2個月。丙○○也有參與，是丙○○先玩過A
      男之後，才找乙○○一起來玩。」等語（見97年度偵字第
      3374號偵卷第128、129頁）。證人甲○○本次證述目擊被
      告幾乎每天對於A男強制為口交、肛交行為，地點在舍房
      廁所內，惟此部分證述與其前開證述亦有相異之處。
  ７、證人甲○○於本院99年4月27日審理時具結證稱：「（問
      ：被告如何性侵害被害人？）有肛交、口交。（問：被告
      加害被害人時是否會同時口交及肛交？）無論是先肛交再
      口交，或者先口交再肛交，這種情形我都沒有同時看到。
      一般人看到這種情形，都看不下去。（問：你所見被告加
      害被害人，是在舍房門口還是在廁所？）大部分都在廁所
      。我看到被告在舍房門口性侵害被害人一次，也就是幹給
      小四看的那一次。（問：被告若於廁所性侵害被害人時，
      你在哪裡？）我在舍房睡覺處。（問：前開你所述被告在
      舍房門口性侵害被害人那次，你人在何處？）我在舍房睡
      覺處。（問：被告在舍房門口性侵害被害人，主管不會看
      到嗎？）他們會算時間，避開主管沒有注意的時候。（問
      ：主管巡防之間隔多久？）約15分鐘，但他們可以早到或
      是晚到5分鐘。（問：你剛才說你沒有同時看到被告對被
      害人口交及肛交，為何偵查中你說都是A男幫被告吹喇叭
      後，被告再插入A男肛門？）被告先叫A男吹喇叭後，我去
      上廁所，等我下次上廁所時，就看到被告對A男肛交。而
      且A男是同時幫兩個人吹喇叭。（問：舍房與廁所之間，
      是否有牆壁擋住？）有。（問：若你在舍房睡覺處，無法
      直接看到廁所內的情形？）是的。（問：你於廁所內看過
      被告對A男肛交，看過幾次？）親眼看過的兩次以上。（
      問：這兩次都是只有被告與A男在而已？）丙○○在把風
      ，他是在舍房門口處把風。」等語（見本院卷(三)第56、57
      頁）。證人甲○○本次證述曾目擊被告對於A男強制為肛
      交行為2次以上，地點在舍房廁所內，惟此部分證述與其
      前開證述亦有相異之處。
  ８、綜合上述證人甲○○之證言，關於其目擊被告對於A男性
      侵害之處所、方式等細節，確有前後不一之瑕疵存在，已
      有存疑之處。另參諸證人即被害人A男於偵訊及本院另案
      審理時均未指證被告有何對其強制性交之行為（見95年度
      偵字第1447號偵卷第177、178頁、97年度偵字第33 74號
      偵卷第98-102頁），及證人即案發時與被告、A男同舍房
      服刑之受刑人丁○○、陳從奮於警詢、偵查中，亦均證述
      未曾目擊被告對於A男有強制性交之行為（見警卷第9-15
      頁、95年度偵字第1447號偵卷第53-58、61-62、169- 170
      頁、97年度偵字第3374號偵卷第130-133頁），更堪認證
      人甲○○證述A男遭被告強制性交一事，確存有諸多瑕疵
      ，且亦乏其他證據足資佐證，自無從據為不利被告之認定
      。
（二）證人丙○○於本案之證述如下：
  １、證人丙○○於94年8月23日警詢時陳述：「（問：你曾看
      過尚有誰對A男妨害性自主過？）我曾看過丁○○以通馬
      桶的柄插A男肛門，還曾一次因為乙○○、陳從奮要玩A男
      ，就叫我在廁所外看主管有沒有來，但我沒有親眼看到他
      們2人有沒有對A男妨害性自主。」等語（見警卷第6頁）
      。
  ２、證人丙○○於95年6月15日檢察官訊問時陳稱：「另1次陳
      從奮及乙○○叫我在廁所門口把風，我在門口看主管有沒
      有來，我不清楚他們與A男在廁所做什麼事，也不清楚他
      們為何叫我把風，我看到陳從奮、乙○○在摸A男的屁股
      ，他們有脫A男的褲子，我有看到乙○○將生殖器掏出來
      ，有聽到乙○○說他插不進去，陳從奮都在廁所旁邊看，
      房間與廁所有隔1個門，廁所門是透明的，我是在房間門
      外把風，知道裡面在做什麼等語（見95年度偵字第1447號
      偵卷第83頁）。
  ３、證人丙○○於本院審理時具結證稱：「（問：你對A男性
      侵害之地點為何？）舍房、廁所都有。（問：性侵害時你
      不怕被人發現？）我不怕。曾經聽說有這種事情，所以我
      就想說我也要來幹A男的屁股。我不覺得這件事情有這麼
      嚴重。（問：有無看過其他人對A男肛交？）沒有。都是
      我自己做的。（問：你為何於警詢、偵查中說被告曾性侵
      害A男？）我們在監獄執行時很無聊，陳從奮、被告晚上
      時常躲在廁所抽煙，陳從奮很愛開玩笑，他曾經開玩笑對
      我說：『你去幫我把風(照水)，我要去玩阿寶的屁股』。
      他有時候也會開玩笑說要玩我的屁股。他們是開玩笑，其
      實並沒有做，我只是聽到以後就亂說。」等語。
  ４、綜合上述證人丙○○之證詞，其之陳述就有關被告是否曾
      性侵害A男部分，前後反覆並有多處矛盾之處，是否可採
      ，已非無疑。復參諸卷附其所簽立之自白書1紙，其上載
      明：「郁兄：對不起，罵你、幹屁股和吹拉8，是俊宏叫
      我做了，陳從奮有幹他的屁股吹拉8。」（見94年度他字
      第395號卷第32頁），亦未提及被告有對A男有何性侵害之
      犯行，更堪認其上開證述內容，尚難據為不利於被告之認
      定。
（三）至公訴人所提出彰化監獄現場照片12張（見95年度偵字第
      1447號偵卷第137-140頁）、行政院衛生署朴子醫院被害
      人之診斷證明書1紙（見95年度偵字第1447號偵卷第121頁
      ），然上情僅能證明該監獄現場設備擺設之位置、A男為
      疑智能障礙合併精神異常之人而已，與證明犯罪構成要件
      事實之存在無涉，尚難僅憑上開現場照片、診斷證明書，
      率自遽認被告涉有本件妨害性自主之犯行。又上開證據均
      不能證明被告犯罪，檢察官及辯護人均聲請對證人甲○○
      測謊，本院認核無必要，附此敘明。
四、綜上所述，本件公訴人認被告涉嫌前揭犯行所憑之證據，尚
    未達於通常一般之人均不致有所懷疑，而得確信其為真實之
    程度，依刑事訴訟制度「倘有懷疑，即從被告之利益為解釋
    」、「被告應被推定為無罪」之原則，即難遽為被告不利之
    認定。此外，復查無其他積極證據，足資認定被告有何妨害
    性自主犯行，被告之行為尚屬不能證明，依首開說明，自應
    為被告無罪之諭知。
據上論斷，應依刑事訴訟法第301條第1項前段，判決如主文。
本案經檢察官林子翔到庭執行職務。 
中    華    民    國    99    年    5     月    18    日
                  刑事第八庭  審判長  法  官  
                                      法  官  
                                      法  官  

如不服本判決應於收受判決後10日內向本院提出上訴書狀，並應
敘述具體理由；其未敘述上訴理由者，應於上訴期間屆滿後20日
內向本院補提理由書（均須按他造當事人之人數附繕本）「切勿
逕送上級法院」。

司法院資訊處製作；財團法人民間司法改革基金會備份。
